【裁判字號】    90,上易,381
【裁判日期】    900308
【裁判案由】    傷害
【裁判全文】
臺灣高等法院刑事判決                              九十年度上易字第三八一號
    上  訴  人  臺灣臺北地方法院檢察署檢察官
    上  訴  人
    即  被  告  乙○○○
    選任辯護人  沈培錚
    被      告  甲○○
右上訴人因被告傷害案件，不服臺灣臺北地方法院八十九年度易字第一二八八號，中
華民國八十九年十一月二十九日第一審判決（起訴案號：臺灣臺北地方法院檢察署八
十八年度偵字第二六一０二號）提起上訴，本院判決如左：
    主  文
上訴駁回。
    事  實
一、乙○○○與甲○○為鄰居，於民國八十八年十月二十日十四時三十分許，甲○○
    因日前乙○○○毆打其母親吳美秋一事，至乙○○○位於台北縣新店市○○路五
    十八巷七號之住處與之理論，二人言語不和，均基於傷害人身體之犯意，互相出
    手毆打對方，致乙○○○受有左側頭皮輕微水腫約三乘三公分、右前臂皮下瘀血
    有二處各約一乘一公分之傷害，甲○○受有左眼角皮下瘀血約０點五乘０點一公
    分、右手中指脫皮約０點五乘０點二公分、右膝擦傷約一乘０點五公分之傷害。
二、案經乙○○○、甲○○相互告訴經由台北縣警察局新店分局移送台灣台北地方法
    院檢察署檢察官偵查起訴。
    理  由
一、訊據被告乙○○○、甲○○二人均矢口否認右揭傷害犯行；被告乙○○○辯稱，
    伊沒傷害甲○○，伊頭髮被甲○○拉著不放，被她打，伊在客廳，甲○○進去就
    抓住伊的頭髮，將伊頭髮扯下一大把，並丟在地下，伊右邊頭腫痛，手也有傷，
    伊根本無法還手打甲○○，甲○○為何會受傷伊不清楚，伊被甲○○打後就打電
    話給雙城派出所報警云云。被告甲○○辯稱：伊母親被乙○○○打昏，故伊前去
    理論，伊責問乙○○○為何打伊母親，乙○○○就用瓶子丟伊，並衝向前打伊，
    伊還手拉扯間彼此造成傷害，伊沒有抓乙○○○頭髮，如果有，頭髮應在伊手中
    ，且當時乙○○○的先生及二個兒子均在場，乙○○○衝過來時伊跌倒有受傷、
    膝蓋有流血，伊眼角或其他部位受傷應係雙方拉扯造成。當天未去驗傷係因為沒
    有打算要告乙○○○，被警員傳去才知道乙○○○告伊，伊與乙○○○的傷係雙
    方拉扯造成的，故伊也去驗傷告乙○○○云云。
二、然查右揭事實，業據告訴人乙○○○與甲○○相互指訴綦詳，而渠二人分別受有
    如事實欄所示之傷勢，復有天主教耕莘醫院診斷書二紙附卷足按，而被告甲○○
    於偵審中亦坦承雙方確有拉扯行為，且係互毆等語。又證人梁伊峰於偵查時證稱
    ：「當時甲○○抓我母親（指乙○○○）頭髮，打我母親一巴掌，我與我父親看
    見，要將他們拉開，他口中一直罵，後來又將我母親頭髮拉掉才放手」等語（偵
    查卷第三十一頁背面）。證人陳長誠於偵查時亦證稱：「甲○○站乙○○○門口
    理論，我站在旁邊，甲○○問乙○○○為什麼打她媽媽，乙○○○說她媽媽該打
    ，二人就吵起來，並推甲○○離開，當時乙○○○的先生，及二個兒子都在場，
    他們在拉扯時，雙方都拉開，乙○○○有丟瓶子，被我擋開，乙○○○先上前推
    甲○○，我正要把甲○○拉開時，乙○○○抓甲○○的臉，她先生及她兒子就把
    她拉回去」等語（偵查卷第二十頁背面）。依被告二人相互指訴及證人所為之證
    詞，足見被告二人當時確有互毆情形。按正當防衛必須對於現在不法之侵害始得
    為之，侵害業已過去，即無正當防衛可言。至彼此互毆，又必以一方初無傷人之
    行為，因排除對方不法之侵害而加以還擊，始得以正當防衛論。故侵害已過去後
    之報復行為，與無從分別何方為不法侵害之互毆行為，均不得主張防衛權（最高
    法院三十年度上字第一０四０判例參照）。本件既屬無從分別何方為不法侵害之
    互毆行為，被告二人自均不得主張正當防衛權。是被告乙○○○辯稱其係正當防
    衛云云，亦不足採。是本件事證明確，被告等所辯均係事後卸責之詞，無足憑信
    ，渠二人犯行均堪認定。至被告乙○○○選任辯護人沈培錚律師於本院審理時請
    求傳訊證人陳良岳、吳火山，以查證甲○○與乙○○○發生本案前，曾至陳良岳
    之花店打人，甲○○離開花店至乙○○○家打人，不過幾分鐘，足見甲○○至梁
    家純為打人，另請傳喚警員王明本證明事發時由梁伊峰電話報案，且由報案之時
    間先後，證實被告甲○○係在乙○○○提出告後出於誣陷之意思而指為互毆。另
    請傳喚證人陳長誠、梁伊峰等。然查本件係無從分別何方為不法侵害之互毆行為
    ，業經告訴人即被告二人相互指訴歷歷，並經證人陳長誠、梁伊峰證實，且被告
    二人互相均有受傷，亦有診斷證明書附卷可證，無證據證明被告甲○○係基於誣
    陷之意思而提出告訴，又證人陳長誠、梁伊峰二人於偵查時均已到庭證述明確，
    無再於傳訊之必要，爰認上開證人均無傳訊之必要，併予敘明。
三、核被告乙○○○、甲○○所為，均係犯刑法第二百七十七條第一項之罪。原審認
    被告二人罪證明確，援引刑法第二百七十七條第一項、第四十一條，罰金罰鍰提
    高標準條例第一條前段、第二條之規定，並審酌被告等犯罪之一切情狀，各量處
    乙○○○、甲○○有期徒刑三月；如易科罰金均以三百元折算一日。認事用法，
    均無不合，被告乙○○○上訴意旨猶指本案甲○○所呈之驗傷證明，其所謂之傷
    痕均十分細微而不明顯，是否為乙○○○所致，已有疑問，縱係乙○○○所致，
    是否係甲○○打人而受之傷，亦非無疑問，況案發當日在場之證人，僅於偵查中
    陳述，若證人之供詞有所錯誤不實或未盡完整之處，因未經詰問加以揭發，其事
    實即遭扭曲虞，又甲○○為其母報復出氣主動至上訴人家中出手傷人，而乙○○
    ○則係迫於無奈在家防衛，二人惡性有別及情節不同；再就二人所呈之驗傷結果
    ，甲○○之傷害情形，均屬細小之傷痕，而乙○○○受撕裂頭髮及其他浮腫傷痕
    ，足見甲○○所用之力道甚大，二人傷人之手段與造成之結果尚有輕重之分。退
    萬步言，乙○○○縱然係受甲○○逼迫而出手反抗，亦與前一日吳美華互毆案件
    ，屬連續犯關係，而連續犯之一部分既已判決確定在先，則本案應為不受理或免
    訴判決，始符合刑法原理及刑事訴訟法一事不再理之原則云云。然查被告二人上
    揭傷害犯行，除經相互指訴歷歷之外，並經證人梁伊峰、陳長誠證述明確，且有
    天主教耕莘醫院診斷書二紙附卷足按，自不容被告乙○○○飾詞推諉，又查本件
    既屬無從分別何方為不法侵害之互毆行為，被告自不得主張防衛權。是被告乙○
    ○○主張其係正當防衛云云，亦不足採。另查係因被告乙○○○於本件案發前一
    日毆打傷害甲○○之母，甲○○心有未甘，乃找乙○○○理論，雙方因而互毆，
    乙○○○又起意傷害人，故乙○○○前後二次傷害行為，動機及傷害對象均不相
    同，且後者即本件犯行係出於甲○○找其理論而突發之犯意，難謂係被告乙○○
    ○自始即出於概括之犯意而為傷害行為，故被告乙○○○辯稱前後二次行為係連
    續傷害行為，後者即本件應為免訴或不受理判決等語，亦不足採。檢察官據被告
    兼告訴人身分之乙○○○請求提起上訴，認原審對被告甲○○量刑過輕等，上訴
    均無理由，應予駁回。
據上論斷，應依刑事訴訟法第三百六十八條，判決如主文。
本案經檢察官吳慎志到庭執行職務。
中    華    民    國     九十     年       三       月        八        日
                          臺灣高等法院刑事第十七庭
                              審判長法  官  陳  正  雄
                                    法  官  雷  雯  華
                                    法  官  許  錦  印
右正本證明與原本無異。
不得上訴。
                                    書記官  黃  德  煌
中    華    民    國     九十     年       三       月       十三       日
附錄本判決論罪科刑法條全文：
刑法第二百七十七條：
一傷害人之身體或健康者，處三年以下有期徒刑、拘役或一千元以下罰金。
二犯前項之罪、因而致人於死者，處無期徒刑或七年以上有期徒刑，致重傷者，處三
  年以上十年以下有期徒刑。


司法院資訊處製作；財團法人民間司法改革基金會備份。
